---
title: "Análisis de Datos de Embarazadas"
author: "Javier Cruz Fonseca"
date: "`r Sys.Date()`"
format: 
  html:
    toc: true
    toc-depth: 3
    theme: cosmo
    code-fold: true
    embed-resources: true
---

```{r setup, include=FALSE}
knitr::opts_chunk$set(
  echo = TRUE,
  warning = FALSE,
  message = FALSE,
  fig.width = 10,
  fig.height = 6
)
```

# 1. Introducción

Este informe presenta el análisis de datos demográficos y de laboratorio de mujeres embarazadas, con el objetivo de responder a preguntas específicas del hospital sobre cesáreas, características de las pacientes y parámetros de salud.

# 2. Carga y preparación de datos

## 2.1 Carga de librerías necesarias

```{r librerias}
# Lista de paquetes necesarios
paquetes <- c("readxl", "dplyr", "tidyr", "janitor", "ggplot2", "knitr", "kableExtra")

# Instalamos los que falten
paquetes_faltantes <- paquetes[!(paquetes %in% installed.packages()[,"Package"])]
if(length(paquetes_faltantes)) install.packages(paquetes_faltantes)

# Cargamos las librerías
library(readxl)       
library(dplyr)      
library(tidyr)      
library(janitor)     
library(ggplot2)     
library(knitr)       
library(kableExtra)  
```

## 2.2 Carga de datos desde Excel

```{r carga_datos}

datos_demo <- read_excel("C:/Users/Usuario/Documents/UNIVERSIDAD/UAX-IA/Programación y entorno de trabajo para la IA/Ejercicio_2_Feedback/datos entregable.xlsx", sheet = 1)

datos_lab <- read_excel("C:/Users/Usuario/Documents/UNIVERSIDAD/UAX-IA/Programación y entorno de trabajo para la IA/Ejercicio_2_Feedback/datos entregable.xlsx", sheet = 2)

cat("Datos demográficos cargados:", nrow(datos_demo), "registros\n")
cat("Datos de laboratorio cargados:", nrow(datos_lab), "registros\n")
```

## 2.3 Limpieza de nombres y unión de datos

```{r union_datos}
# Limpiamos los nombres antes de unir para evitar problemas
datos_demo_clean <- datos_demo %>% clean_names()
datos_lab_clean <- datos_lab %>% clean_names()

# Vemos los nombres de las columnas para identificar la columna ID
cat("Columnas en datos demográficos:\n")
print(names(datos_demo_clean))

cat("\nColumnas en datos de laboratorio:\n")
print(names(datos_lab_clean))

# Identificamos la columna ID común 
col_id <- intersect(names(datos_demo_clean), names(datos_lab_clean))[1]
cat("\nColumna ID identificada:", col_id, "\n")

# Unimos los datos
datos_completos <- datos_demo_clean %>%
  left_join(datos_lab_clean, by = col_id)

cat("\nDatos unidos:", nrow(datos_completos), "registros\n")
cat("Columnas totales:", ncol(datos_completos), "\n")
```

## 2.4 Eliminación de registros sin información de laboratorio

```{r eliminar_sin_lab}
# Contamos los registros antes de eliminar
n_antes <- nrow(datos_completos)

# Identificamos columnas que vienen de laboratorio
cols_demo <- names(datos_demo_clean)
cols_todas <- names(datos_completos)
cols_lab_clean <- setdiff(cols_todas, cols_demo)

cat("Columnas de laboratorio identificadas:\n")
print(cols_lab_clean)

# Eliminamos filas donde todas las columnas de laboratorio son NA
if(length(cols_lab_clean) > 0) {
  datos_completos <- datos_completos %>%
    filter(if_any(all_of(cols_lab_clean), ~!is.na(.)))
}

n_despues <- nrow(datos_completos)

cat("\nRegistros eliminados sin información de laboratorio:", n_antes - n_despues, "\n")
cat("Registros restantes:", n_despues, "\n")
```

# 3. Análisis descriptivo y limpieza de datos

## 3.1 Identificación de valores extraños

```{r valores_extraños}
# Resumen básico de todas las variables
summary(datos_completos)

# Identificamos y reemplazamos valores extraños por NA
datos_completos <- datos_completos %>%
  mutate(
    # Valores negativos o extremos en variables numéricas
    edad_de_la_madre = ifelse(edad_de_la_madre < 12 | edad_de_la_madre > 60, NA, edad_de_la_madre),
    peso_de_la_madre = ifelse(peso_de_la_madre < 30 | peso_de_la_madre > 200, NA, peso_de_la_madre),
    peso_al_nacimiento = ifelse(peso_al_nacimiento < 500 | peso_al_nacimiento > 6000, NA, peso_al_nacimiento),
    tiempo_de_embarazo_al_parto = ifelse(tiempo_de_embarazo_al_parto < 154 | tiempo_de_embarazo_al_parto > 315, NA, tiempo_de_embarazo_al_parto)
  )
```

## 3.2 Recodificación de variables categóricas

```{r recodificacion}
# Recodificamos variables según el diccionario de datos
datos_completos <- datos_completos %>%
  mutate(
    # Lactancia materna: convertimos a factor
    lactancia_materna = factor(lactancia_materna, levels = c("Sí", "No")),
    otro_tipo_de_lactancia = factor(otro_tipo_de_lactancia, levels = c("Sí", "No")),
    
    # Variables binarias recodificadas (1 = Sí, 0 = No)
    lactancia_en_embarazo_anterior = factor(lactancia_en_embarazo_anterior, 
                                            levels = c(0, 1), 
                                            labels = c("No", "Sí")),
    gine_publico = factor(gine_publico, levels = c(0, 1), labels = c("No", "Sí")),
    gine_privado = factor(gine_privado, levels = c(0, 1), labels = c("No", "Sí")),
    clases_de_parto = factor(clases_de_parto, levels = c(0, 1), labels = c("No", "Sí")),
    cesarea = factor(cesarea, levels = c(0, 1), labels = c("No", "Sí")),
    biberon = factor(biberon, levels = c(0, 1), labels = c("No", "Sí")),
    pareja = factor(pareja, levels = c(0, 1), labels = c("No", "Sí")),
    
    # Nacional
    nacional = factor(nacional, 
                     levels = c(1, 2, 3), 
                     labels = c("Española", "Extranjera", "Otras/No consta")),
    
    # Profesión
    profesion = factor(profesion,
                      levels = c(1, 2, 3, 4, 5),
                      labels = c("Enfermera", "Oficina", "Médico", "Profesora", "Otros")),
    
    # Nivel de estudios
    nivel_de_estudios = factor(nivel_de_estudios,
                               levels = c(1, 2, 3, 4, 5, 6),
                               labels = c("Primaria", "Secundaria", "Bachiller", 
                                        "Grado", "Máster", "Doctorado o más")),
    
    # Situación laboral pareja
    situacion_laboral_pareja = factor(situacion_laboral_pareja,
                                     levels = c(1, 2, 3, 4, 5),
                                     labels = c("Activa", "Parada", "Baja", 
                                              "Jubilado", "Estudiante"))
  )
```

## 3.3 Creación de nuevas variables

### 3.3.1 Colesterol Total

```{r colesterol_total}
# Buscamos las columnas de colesterol y triglicéridos
cols_colesterol <- grep("colesterol|ldl|hdl", names(datos_completos), value = TRUE, ignore.case = TRUE)
cols_trigliceridos <- grep("triglicerido", names(datos_completos), value = TRUE, ignore.case = TRUE)

cat("Columnas relacionadas con colesterol:\n")
print(cols_colesterol)
cat("\nColumnas relacionadas con triglicéridos:\n")
print(cols_trigliceridos)

# Calculamos colesterol total
if(length(cols_colesterol) >= 2 & length(cols_trigliceridos) >= 1) {
  col_ldl <- grep("ldl", cols_colesterol, value = TRUE, ignore.case = TRUE)[1]
  col_hdl <- grep("hdl", cols_colesterol, value = TRUE, ignore.case = TRUE)[1]
  col_trig <- cols_trigliceridos[1]
  
  # Corregimos las escalas si están en valores muy altos 
  datos_completos <- datos_completos %>%
    mutate(
      # Corregimos LDL 
      !!col_ldl := if_else(!is.na(!!sym(col_ldl)) & !!sym(col_ldl) > 1000, 
                           !!sym(col_ldl) / 1000, 
                           !!sym(col_ldl)),
      # Corregimos HDL 
      !!col_hdl := if_else(!is.na(!!sym(col_hdl)) & !!sym(col_hdl) > 1000, 
                           !!sym(col_hdl) / 1000, 
                           !!sym(col_hdl)),
      # Calculamos el colesterol total
      colesterol_total = case_when(
        !is.na(!!sym(col_ldl)) & !is.na(!!sym(col_hdl)) & !is.na(!!sym(col_trig)) ~
          !!sym(col_ldl) + !!sym(col_hdl) + (!!sym(col_trig) / 5),
        TRUE ~ NA_real_
      )
    )
  
  cat("\nResumen de colesterol total:\n")
  print(summary(datos_completos$colesterol_total))
} 
```

### 3.3.2 Tipo de ginecólogo

```{r tipo_ginecologo}
# Creamos variable tipo_ginecologo con 3 categorías
datos_completos <- datos_completos %>%
  mutate(
    tipo_ginecologo = case_when(
      gine_publico == "Sí" & gine_privado == "Sí" ~ "Público y Privado",
      gine_publico == "Sí" & gine_privado == "No" ~ "Solo Público",
      gine_publico == "No" & gine_privado == "Sí" ~ "Solo Privado",
      TRUE ~ "Ninguno/No consta"
    ),
    tipo_ginecologo = factor(tipo_ginecologo, 
                            levels = c("Solo Público", "Solo Privado", 
                                     "Público y Privado", "Ninguno/No consta"))
  )

cat("Distribución del tipo de ginecólogo:\n")
print(table(datos_completos$tipo_ginecologo))
```

# 4. Tabla descriptiva

```{r tabla_descriptiva}
# Función para calcular estadísticas descriptivas
calcular_descriptivas <- function(datos) {
  
  # Variables numéricas
  vars_numericas_base <- c("peso_de_la_madre", "edad_de_la_madre", "peso_al_nacimiento",
                           "tiempo_de_embarazo_al_parto", "numero_de_clases_de_parto",
                           "numero_de_hijos")
  
  # Buscamos columnas de laboratorio
  col_ldl <- grep("ldl", names(datos), value = TRUE, ignore.case = TRUE)[1]
  col_hdl <- grep("hdl", names(datos), value = TRUE, ignore.case = TRUE)[1]
  col_trig <- grep("triglicerido", names(datos), value = TRUE, ignore.case = TRUE)[1]
  col_tension <- grep("tension", names(datos), value = TRUE, ignore.case = TRUE)[1]
  
  vars_lab <- c(col_tension, col_hdl, col_ldl, col_trig, "colesterol_total")
  
  # Combinamos todas las variables continuas
  vars_continuas <- c(vars_numericas_base, vars_lab)
  
  # Variables categóricas 
  vars_categoricas <- c("area_de_salud", "hospital", "lactancia_materna",
                       "otro_tipo_de_lactancia", "lactancia_en_embarazo_anterior",
                       "clases_de_parto", "cesarea", "biberon", "nacional",
                       "profesion", "nivel_de_estudios", "pareja",
                       "situacion_laboral_pareja", "tipo_ginecologo")
  
  # Filtramos solo las variables que existen
  vars_continuas <- vars_continuas[vars_continuas %in% names(datos)]
  vars_categoricas <- vars_categoricas[vars_categoricas %in% names(datos)]
  
  # Descriptivas de variables continuas
  desc_continuas <- datos %>%
    select(any_of(vars_continuas)) %>%
    summarise(across(everything(), 
                    list(Media = ~mean(., na.rm = TRUE),
                         DE = ~sd(., na.rm = TRUE)),
                    .names = "{.col}_{.fn}")) %>%
    pivot_longer(everything(), 
                names_to = c("Variable", ".value"),
                names_pattern = "(.*)_(Media|DE)") %>%
    mutate(
      Media = round(Media, 2),
      DE = round(DE, 2),
      Tipo = "Continua"
    )
  
  # Descriptivas de variables categóricas
  desc_categoricas <- list()
  for (var in vars_categoricas) {
    if (var %in% names(datos)) {
      freq <- datos %>%
        count(!!sym(var)) %>%
        filter(!is.na(!!sym(var))) %>%
        mutate(
          Porcentaje = round(n / sum(n) * 100, 2),
          Variable = paste0(var, " - ", !!sym(var))
        ) %>%
        select(Variable, N = n, Porcentaje) %>%
        mutate(Tipo = "Categórica")
      
      desc_categoricas[[var]] <- freq
    }
  }
  
  desc_cat_final <- bind_rows(desc_categoricas)
  
  return(list(continuas = desc_continuas, categoricas = desc_cat_final))
}

# Calculamos las descriptivas
descriptivas <- calcular_descriptivas(datos_completos)

# Mostramos la tabla de variables continuas
kable(descriptivas$continuas, 
      caption = "Tabla 1. Estadísticas descriptivas de variables continuas",
      col.names = c("Variable", "Media", "Desviación Estándar", "Tipo")) %>%
  kable_styling(bootstrap_options = c("striped", "hover", "condensed"),
                full_width = FALSE)
```

```{r tabla_categoricas}
# Mostramos la tabla de variables categóricas
kable(descriptivas$categoricas, 
      caption = "Tabla 2. Frecuencias y porcentajes de variables categóricas",
      col.names = c("Variable - Categoría", "N", "Porcentaje (%)", "Tipo")) %>%
  kable_styling(bootstrap_options = c("striped", "hover", "condensed"),
                full_width = FALSE)
```

# 5. Histogramas de parámetros de laboratorio

```{r histogramas, fig.height=10, fig.width=12}
# Identificamos columnas de laboratorio
col_ldl <- grep("ldl", names(datos_completos), value = TRUE, ignore.case = TRUE)[1]
col_hdl <- grep("hdl", names(datos_completos), value = TRUE, ignore.case = TRUE)[1]
col_trig <- grep("triglicerido", names(datos_completos), value = TRUE, ignore.case = TRUE)[1]
col_tension <- grep("tension", names(datos_completos), value = TRUE, ignore.case = TRUE)[1]

vars_lab <- c(col_tension, col_hdl, col_ldl, col_trig, "colesterol_total")
vars_lab <- vars_lab[!is.na(vars_lab) & vars_lab %in% names(datos_completos)]

if(length(vars_lab) > 0) {
  # Preparamos datos en formato largo
  datos_hist <- datos_completos %>%
    select(all_of(vars_lab)) %>%
    pivot_longer(everything(), 
                 names_to = "variable", 
                 values_to = "valor") %>%
    filter(!is.na(valor))
  
  # Creamos etiquetas más legibles
  datos_hist <- datos_hist %>%
    mutate(
      variable_label = case_when(
        variable == "colesterol_total" ~ "Colesterol Total",
        grepl("ldl", variable, ignore.case = TRUE) ~ "Colesterol LDL",
        grepl("hdl", variable, ignore.case = TRUE) ~ "Colesterol HDL",
        grepl("triglicerido", variable, ignore.case = TRUE) ~ "Triglicéridos",
        grepl("tension", variable, ignore.case = TRUE) ~ "Tensión Arterial Media",
        TRUE ~ gsub("_", " ", variable)
      )
    )
  
  # Gráfico de histogramas
  ggplot(datos_hist, aes(x = valor)) +
    geom_histogram(bins = 20, fill = "steelblue", color = "white", alpha = 0.8) +
    facet_wrap(~variable_label, scales = "free", ncol = 3) +
    labs(
      title = "Distribución de parámetros de laboratorio",
      x = "Valor",
      y = "Frecuencia"
    ) +
    theme_minimal() +
    theme(
      plot.title = element_text(size = 14, face = "bold", hjust = 0.5),
      strip.text = element_text(face = "bold", size = 10),
      strip.background = element_rect(fill = "lightgray", color = "white")
    )
} 
```

# 6. Análisis específicos solicitados

## 6.1 Porcentaje de cesáreas en la muestra

```{r porcentaje_cesareas}
# Calculamos el porcentaje de cesáreas
tabla_cesareas <- datos_completos %>%
  count(cesarea) %>%
  filter(!is.na(cesarea)) %>%
  mutate(Porcentaje = round(n / sum(n) * 100, 2))

kable(tabla_cesareas, 
      caption = "Tabla 3. Distribución de cesáreas en la muestra",
      col.names = c("Cesárea", "N", "Porcentaje (%)")) %>%
  kable_styling(bootstrap_options = c("striped", "hover"),
                full_width = FALSE)

pct_cesareas <- tabla_cesareas %>% 
  filter(cesarea == "Sí") %>% 
  pull(Porcentaje)

if(length(pct_cesareas) > 0) {
  cat("\nEl porcentaje de cesáreas en la muestra es del", 
      pct_cesareas, "%\n")
}
```

## 6.2 Media de edad según cesárea

```{r edad_cesarea}
# Calculamos la media de edad por cesárea
edad_por_cesarea <- datos_completos %>%
  filter(!is.na(cesarea) & !is.na(edad_de_la_madre)) %>%
  group_by(cesarea) %>%
  summarise(
    Media_edad = round(mean(edad_de_la_madre, na.rm = TRUE), 2),
    DE_edad = round(sd(edad_de_la_madre, na.rm = TRUE), 2),
    N = n()
  )

kable(edad_por_cesarea, 
      caption = "Tabla 4. Edad de las madres según cesárea",
      col.names = c("Cesárea", "Media de edad", "DE", "N")) %>%
  kable_styling(bootstrap_options = c("striped", "hover"),
                full_width = FALSE)


edad_con_cesarea <- edad_por_cesarea %>% 
  filter(cesarea == "Sí") %>% 
  pull(Media_edad)
edad_sin_cesarea <- edad_por_cesarea %>% 
  filter(cesarea == "No") %>% 
  pull(Media_edad)

if(length(edad_con_cesarea) > 0 & length(edad_sin_cesarea) > 0) {
  cat("- Media de edad con cesárea:", edad_con_cesarea, "años\n")
  cat("- Media de edad sin cesárea:", edad_sin_cesarea, "años\n")
}
```

## 6.3 Gráfico de cajas: Edad según cesárea

```{r boxplot_edad_cesarea, fig.height=6, fig.width=8}
datos_completos %>%
  filter(!is.na(cesarea) & !is.na(edad_de_la_madre)) %>%
  ggplot(aes(x = cesarea, y = edad_de_la_madre, fill = cesarea)) +
  geom_boxplot(alpha = 0.7, outlier.colour = "red", outlier.shape = 16) +
  stat_summary(fun = mean, geom = "point", shape = 23, size = 3, fill = "white") +
  scale_fill_manual(values = c("No" = "#66c2a5", "Sí" = "#fc8d62")) +
  labs(
    title = "Distribución de la edad de las madres según cesárea",
    subtitle = "El rombo blanco indica la media",
    x = "Cesárea",
    y = "Edad de la madre (años)",
    fill = "Cesárea"
  ) +
  theme_minimal() +
  theme(
    plot.title = element_text(size = 14, face = "bold"),
    plot.subtitle = element_text(size = 10, color = "gray40"),
    legend.position = "bottom"
  )
```

## 6.4 Porcentaje de cesáreas en mujeres que asistieron a clases de parto

```{r cesarea_clases}
# Filtramos por mujeres que asistieron a clases
cesareas_en_clases <- datos_completos %>%
  filter(clases_de_parto == "Sí" & !is.na(cesarea)) %>%
  count(cesarea) %>%
  mutate(Porcentaje = round(n / sum(n) * 100, 2))

kable(cesareas_en_clases, 
      caption = "Tabla 5. Cesáreas en mujeres que asistieron a clases de parto",
      col.names = c("Cesárea", "N", "Porcentaje (%)")) %>%
  kable_styling(bootstrap_options = c("striped", "hover"),
                full_width = FALSE)


pct_cesarea_clases <- cesareas_en_clases %>% 
  filter(cesarea == "Sí") %>% 
  pull(Porcentaje)

if(length(pct_cesarea_clases) > 0) {
  cat("\nDe las mujeres que asistieron a clases de parto, el", 
      pct_cesarea_clases, "% tuvo cesárea\n")
}
```

## 6.5 Gráfico de dispersión: Peso de la madre vs Tensión arterial

```{r dispersion_peso_tension, fig.height=6, fig.width=10}
# Buscamos la columna de tensión arterial
col_tension <- grep("tension", names(datos_completos), value = TRUE, ignore.case = TRUE)[1]


# Verificamos que las variables existen y tienen datos
if("peso_de_la_madre" %in% names(datos_completos) & !is.na(col_tension)) {
  
  datos_plot <- datos_completos %>%
    filter(!is.na(peso_de_la_madre) & !is.na(!!sym(col_tension)))
  
  cat("Número de observaciones para el gráfico:", nrow(datos_plot), "\n")
  
  if(nrow(datos_plot) > 0) {
    # Creamos el gráfico
    p <- ggplot(datos_plot, aes(x = peso_de_la_madre, y = !!sym(col_tension))) +
      geom_point(alpha = 0.5, color = "steelblue", size = 2) +
      geom_smooth(method = "lm", se = TRUE, color = "red", linetype = "dashed") +
      labs(
        title = "Relación entre peso de la madre y tensión arterial",
        subtitle = "Línea roja: regresión lineal con intervalo de confianza del 95%",
        x = "Peso de la madre (kg)",
        y = "Tensión arterial (mmHg)"
      ) +
      theme_minimal() +
      theme(
        plot.title = element_text(size = 14, face = "bold"),
        plot.subtitle = element_text(size = 10, color = "gray40")
      )
    
    # Mostramos el gráfico
    print(p)
    
    # Calculamos correlación
    correlacion <- cor(datos_plot$peso_de_la_madre, 
                       datos_plot[[col_tension]], 
                       use = "complete.obs")
    
    cat("\nCorrelación de Pearson: r =", round(correlacion, 3), "\n")
  } 
} 
```
